【裁判字號】    97,訴,1156
【裁判日期】    971226
【裁判案由】    返還土地等
【裁判全文】
臺灣桃園地方法院民事判決              97年度訴字第1156號
原      告  台灣省石門農田水利會
法定代理人  乙○○
訴訟代理人  卓聖圍律師
被      告  丙○○
            丁○○
            甲○○○
上列當事人間請求返還土地等事件，於民國97年11月28日辯論終
結，本院判決如下：
    主  文
被告丙○○應將坐落於桃園縣楊梅鎮○○○段埔心小段三八之二
二第號土地內如附圖所示編號Ａ部分（面積十二平方公尺）之建
物拆除，並將土地交還原告。
被告丙○○應給付原告新台幣捌仟貳佰玖拾伍元，並自民國九十
七年七月八日起至返還前項土地之日止，按月給付原告新台幣壹
佰玖拾壹元。
被告丁○○應將坐落於桃園縣楊梅鎮○○○段埔心小段三三之二
三五五地號土地內如附圖所示C 部分（面積四十二平方公尺）之
建物、如附圖所示D 部分（面積八平方公尺）、E 部分（面積十
六平方公尺）之水泥地板拆除，並將土地交還原告。
被告丁○○應給付原告新台幣肆萬壹仟參佰肆拾柒元，並自民國
九十七年七月八日起至返還前項土地之日止，按月給付原告新台
幣捌佰壹拾柒元。
被告甲○○○應將坐落於桃園縣楊梅鎮○○○段埔心小段三三之
二三一０地號土地內如附圖所示G 部分（面積八十九平方公尺）
之建物、如附圖所示F 部分（面積三平方公尺）之水泥地板拆除
，並將土地交還原告。
被告甲○○○應給付原告新台幣陸萬零柒佰陸拾元，及自民國九
十七年七月八日起至返還前項土地之日止，按月給付原告新台幣
壹仟參佰壹拾壹元。
原告其餘之訴駁回。
訴訟費用由被告丙○○負擔百分之二十六、被告丁○○負擔百分
之二十八、被告甲○○○負擔百分之四十六。
本判決第一項得假執行。
本判決第二項於原告以附表三編號一所示之金額為被告丙○○供
擔保後，得假執行。但被告丙○○如以附表三編號一所示之金額
為原告預供擔保，得免為假執行。
本判決第三項於原告以附表三編號二所示之金額為被告丁○○供
擔保後，得假執行。但被告丁○○如以附表三編號二所示之金額
為原告預供擔保，得免為假執行。
本判決第四項於原告以附表三編號三所示之金額為被告丁○○供
擔保後，得假執行。但被告丁○○如以附表三編號三所示之金額
為原告預供擔保，得免為假執行。
本判決第五項於原告以附表三編號四所示之金額為被告甲○○○
供擔保後，得假執行。但被告甲○○○如以附表三編號四所示之
金額為原告預供擔保，得免為假執行。
本判決第六項於原告以附表三編號五所示之金額為被告甲○○○
供擔保後，得假執行。但被告甲○○○如以附表三編號五所示之
金額為原告預供擔保，得免為假執行。
原告其餘假執行之聲請駁回。
    事實與理由
壹、程序部分：
一、本件被告甲○○○未於言詞辯論期日到場，核無民事訴訟法
    第386 條所列各款情形，依原告之聲請，由其一造辯論而為
    判決。
二、按訴狀送達後，原告不得將原訴變更或追加他訴，但擴張或
    減縮應受判決事項之聲明者，則不在此限。民事訴訟法第25
    5 條第1 項第3 款定有明文。本件原告起訴時，以坐落於桃
    園縣楊梅鎮○○○段埔心小段38-22 、33-2355 、33-2310
    地號土地（下合稱系爭土地，分別則稱系爭38-22 、33-235
    5 、33-2310 地號土地）為其所有，遭被告等無權占用，依
    民法第767 條、第179 條之規定，求為判決：(一)被告丙○○
    應將坐落於系爭系爭38-22 地號土地內占用面積62平方公尺
    （以實測為準）之地上物拆除，將土地交還原告。並應給付
    原告新台幣（下同）134,756 元，及自民國97年7 月4 日起
    至返還土地之日止，按月給付原告3,294 元。(二)被告丁○○
    應將坐落於系爭33-2355 地號土地內占用面積62平方公尺（
    以實測為準）之地上物拆除，將土地交還原告。並應給付原
    告125,949 元，及自97年7 月4 日起至返還土地之日止，按
    月給付原告2,560 元。(三)被告甲○○○應將坐落於系爭33-2
    310 地號土地內占用面積90平方公尺（以實測為準）之地上
    物拆除，將土地交還原告。並應給付原告189,540 元，及自
    97年7 月4 日起至返還土地之日止，按月給付原告4,275 元
    。嗣於本院會同兩造及楊梅地政事務所測量人員勘測被告等
    所占用系爭土地所在位置及實際面積後，原告於97年11月11
    日具狀將其訴之聲明更正為如其聲明所示（本院卷54頁以下
    ），並仍依民法第767 條、第179 條規定為請求，核其更正
    後之聲明僅屬減縮應受判決事項之聲明，而不涉及訴之變更
    或追加，參照前開規定，應予准許。
貳、實體部分：
一、原告起訴主張：系爭38-22 、33-2355 、33-2310 地號土地
    為原告所有，被告等至少自91年起即分別未經原告同意占有
    使用系爭土地情形如下：(一)被告丙○○占用系爭38-22 地號
    土地內如附圖所示A 部分（面積12平方公尺）搭建建物使用
    。(二)被告丁○○占用系爭33-2355 地號土地內如附圖所示C
    部分（面積42平方公尺）搭建建物，並於系爭33-2355 地號
    土地如附圖所示D 部分（面積8 平方公尺）、E 部分（面積
    16平方公尺）鋪設水泥地板占有使用。(三)被告甲○○○占用
    系爭33-2 310地號土地內如附圖所示G 部分（面積89平方公
    尺）搭建建物，並於系爭33-2310 地號土地如附圖所示F 部
    分（面積3 平方公尺）鋪設水泥地板占有使用。按所有權人
    對於無權占有或侵奪其所有物者，得請求返還之。對於妨害
    其所有權者，得請求除去之。有妨害其所有權之虞者，得請
    求防止之。民法第767 條定有明文。查被告等無權占用原告
    所有之土地，損害原告權益，原告本於所有權人之地位自得
    依上開規定訴請被告拆除地上物，並將占有之土地交還原告
    。又按無權占有他人之土地，可能獲得相當於租金之利益為
    社會之通常觀念（最高法院61年台上字第1695號判決參照）
    ，被告等無合法權源占用原告所有土地。，顯有消極減免其
    應支付使用土地之代價，被告即受有利益存在，並使原告受
    有損害，爰依不當得利法律關係請求被告返還相當於租金之
    不當得利，以系爭土地申報地價10％為被告占用系爭土地每
    年之不當得利金，並自原告起訴時回溯5 年計算，另自起訴
    之日即97年7 月8 日起至被告返還占用土地之日止，按月給
    付依上開方式計算之不當得利金（計算方式如民事補正狀附
    表一、二、三所示，本院卷第57-58 頁）。並聲明：(一)被告
    丙○○應將坐落於系爭38-22 地號土地內如附圖所示A 部分
    （面積12平方公尺）之建物拆除，將土地交還原告。並應給
    付原告27,645元，及自97年7 月8 日起至返還土地之日止，
    按月給付原告637 元。(二)被告丁○○應將坐落於系爭33-235
    5 地號土地內如附圖所示C 部分（面積42平方公尺）之建物
    、如附圖所示D 部分（面積8 平方公尺）、E 部分（面積16
    平方公尺）之水泥地板拆除，將土地交還原告。並應給付原
    告137,820 元，自97年7 月8 日起至返還土地之日止，按月
    給付原告2,724 元。(三)被告甲○○○應將坐落於系爭33-231
    0 地號土地內如附圖所示G 部分（面積89平方公尺）之建物
    、如附圖所示F 部分（面積3 平方公尺）之水泥地板拆除，
    將土地交還原告。並應給付原告202,534 元，及自97年7 月
    8 日起至返還土地之日止，按月給付原告4,370 元。上開請
    求原告願提供擔保，請准宣告假執行。
二、被告丙○○則以：對於原告主張返還土地部分認諾等語。
三、被告丁○○則以：伊所占用之土地部分原係伊所有，嗣後因
    原告徵收取得，原告於徵收時表示未用到之部分被告得繼續
    使用，伊願意向原告購買，但如原告要拿回土地伊沒有意見
    ，惟希望能對伊之地上物有所補償等語。並聲明：請求駁回
    原告之訴，如受不利益判決，願供擔保請准免為假執行。
四、被告甲○○○雖於本院最末言詞辯論期日時未到場，惟據其
    於前所為聲明及陳述則以：伊知道無權占用系爭土地，惟伊
    希望能夠向原告承租土地使用，且無法一次提出30餘萬元之
    不當得利金，希望能夠分期給付給付等語。並聲明：請求駁
    回原告之訴，如受不利益判決，願供擔保請准免為假執行。
五、查原告主張系爭土地自78年7 月10日起即登記為原告所有，
    其中系爭38-22 地號土地係自同段38-14 地號土地分割而來
    ，於93年1 月申報地價為3 840 元、96年1 月申報地價為63
    74.8元；系爭33-2355 地號土地係同段33-2307 地號土地分
    割而來，同段33-2307 地號土地則係於同段33-1161 地號分
    割而來，於93年1 月申報地價為3,840 元、96年1 月申報地
    價為4,954.3 元；系爭33-2310 地號土地係同段33-1161 地
    號土地分割而來，於93年1 月申報地價為3,840 元、96年1
    月申報地價為5,700 元；被告等至少於91年間起即分別占用
    如原告聲明所示之土地位置及面積搭建建物、鋪設水泥地板
    ，該等建物分別為被告所有、水泥地板則為被告所鋪設等情
    ，業經原告提出系爭土地登記謄本、地價第二類謄本為證（
    本院卷第10-13 、17 -18頁），並經本院會同兩造及楊梅地
    政事務所至現場勘驗、測繪，確認被告各自所占用系爭土地
    之位置及面積如附圖所示（本院卷第41-43 頁），且為被告
    所不爭執，堪認屬實。至被告丁○○雖抗辯占用土地有經原
    告同意云云，惟未能提出何證明以實其說，自難採憑。是被
    告等所有之建物、水泥地板分別至少自91年間起即無權占用
    如原告聲明所示之土地位置、面積之事實，足堪認定。
六、按所有人對於無權占有或侵奪其所有物者，得請求返還之，
    對於妨害其所有權者，得請求除去之，民法第767 條前段及
    中段定有明文。被告等分別無權占用如原告聲明所示之土地
    位置、面積之事實，業已認定如前，顯已妨害原告所有權之
    行使，從而，原告本於物上請求權，請求被告各自將其無權
    占用如其聲明所示之土地上建物、水泥地板拆除，並各自將
    所占用之土地返還原告，應予准許。又按無法律上原因而受
    利益，致他人受損害者，應返還其利益，民法第179 條定有
    明文。又依社會通常觀念，無權占有使用他人所有之土地，
    可能獲得相當於租金之利益，為社會通常之觀念（最高法院
    61年度台上字第1695號判例意旨參照）。被告等無權占有系
    爭土地，獲有相當於租金之利益，而致原告受有損害，原告
    自得依不當得利之規定，請求被告返還相當於租金之不當得
    利。按租金之數額，除可以基地申報地價為基礎外，尚須斟
    酌基地之位置，工商業繁榮之程度，承租人利用基地之經濟
    價值及所受利益等項，並與鄰地租金相比較，以為決定。查
    本件被告占有之系爭土地，最近道路為台一線，距離30公尺
    內為新桃天然氣公司，距離約150 公尺內為埔心市場，區域
    內用地均為住家，建物則均為紅磚老舊建築等情，有本院97
    年10月2 日勘驗筆錄在卷可稽（本院卷第40頁以下），本院
    審酌系爭土地之繁榮程度、利用情形及所在位置，及系爭38
    -22 地號土地申報地價自93年1 月起係每平方公尺3,840 元
    、96年1 月起則為每平方公尺6,374.8 元；而系爭33-2355
    地號土地自93年1 月起申報地價為3,840 元、96年1 月起申
    報地價為4,954.3 元，而系爭33-2310 地號土地自93年1 月
    起申報地價為3,840 元、96年1 月起申報地價為5,700 元，
    認以申報地價年息3 ％計算應屬適當。是以此計算，被告自
    原告起訴後回溯5 年即自92年7 月8 日起至97年7 月7 日止
    ，應給付原告之不當得利金額分別為：1.被告丙○○：8,29
    5 元。2.被告丁○○:41,347 元。3.被告甲○○○：60,760
     元 （計算式詳如附表一）；自原告起訴即97年7 月8 日起
    至返還占用土地之日止，則應按月給付原告之不當得利金額
    分別如下：1.被告丙○○：191 元。2.被告丁○○：817 元
    。3.被告甲○○○：1,311 元（計算式詳如附表二）。
七、從而，原告依民法第767 條、第179 條之法律關係，請求判
    決如主文第1 項至第6 項所示，為有理由，應予准許。逾此
    部分之請求則無理由，應予駁回
八、按本於被告認諾所為之判決，法院應依職權宣告假執行，民
    事訴訟法第379 條第1 項第1 款定有明文，是如主文所示第
    1 項已為被告丙○○所認諾，本院依職權宣告假執行。另原
    告就主文所示第2 項至第6 項亦陳明願供擔保請准宣告假執
    行，被告丁○○、甲○○○則分別就主文所示第3 、4 項、
    第5 、6 項陳明願供擔保請准宣告免為假執行，經核有關原
    告勝訴部分，均無不合，爰分別酌定相當之擔保金額准許之
    （詳如附表所示三）。至原告敗訴部分，其假執行之聲請已
    失所附麗，應予駁回。
九、訴訟費用負擔之依據：民事訴訟法第79條。
中    華    民    國    97    年    12    月    26    日
                  民事第一庭    法  官  陳雪玉
如對本判決上訴，須於判決送達後20日內向本院提出上訴狀。
以上正本與原本無異。
中    華    民    國    98    年    1     月    5     日
                                書記官  吳瓊英
附表一：（小數點以下四捨五入，下同）
一、 被告丙○○部分（占用系爭38-22 地號土地，面積12平方
     公尺）：
  (一)92年7月8日至95年12月31日：3年5月又23/31月
    3,840 元×12平方公尺×3 ％÷12月×41又23/31 月
    ＝4,809 元
  (二)96年1月1日至97年7月7日：1年6月又7/31月
    6,374.8 元×12平方公尺×3 ％÷12月×18又7/31月
    ＝3,486元
  (三)4,809+3,486=8,295元
二、被告丁○○部分（占用系爭33-2355 地號土地，面積66平方
    公尺）：
  (一)92年7月8日至95年12月31日：3年5月又23/31月
    3,840 元×66平方公尺×3 ％÷12月×41又23/31 月
    ＝26,448 元
  (二)96年1月1日至97年7月7日：1年6月又7/31月
    4,954.3 元×66平方公尺×3 ％÷12月×18又7/31月
    ＝14,899 元
  (三)26,448+14,899＝41,347 元。
三、被告甲○○○部分（占用系爭33-2310 地號土地，面積92平
    方公尺）：
  (一)92年7月8日至95年12月31日：3年5月又23/31月
    3,840 元×92平方公尺×3 ％÷12月×41又23/31 月
    ＝36,866元
  (二)96年1月1日至97年7月7日：1年6月又7/31月
    5700元×92平方公尺×3 ％÷12月×18又7/31月
    ＝23,894元
  (三)36,866+23,894＝60,760 元。
附表二：
一、被告丙○○部分（占用系爭38-22 地號土地，面積12平方公
    尺）：6,374.8元×12平方公尺×3 ％÷12月＝191元
二、被告丁○○部分（占用系爭33-2355 地號土地，面積66平方
    公尺）：4,954.3元×66平方公尺×3 ％÷12月＝817元
三、被告甲○○○部分（占用系爭33-2310 地號土地，面積92平
    方公尺）：5,700元×92平方公尺×3 ％÷12月＝1,311元
附表三：假執行、免假執行之擔保金
┌───┬────┬─────┬─────────────┬──────────────┐
│編號  │主文項次│被告      │原告為假執行應供擔保之金額│被告免為假執行應供擔保之金額│
├───┼────┼─────┼─────────────┼──────────────┤
│一    │第二項  │丙○○    │新台幣3,000元             │被告丙○○未聲請供擔保免為假│
│      │        │          │                          │執行                        │
├───┼────┼─────┼─────────────┼──────────────┤
│二    │第三項  │丁○○    │新台幣520,000元           │新台幣1,557,600元           │
│      │        │          │                          │(66㎡×23,600＝1,557,600)   │
├───┼────┼─────┼─────────────┼──────────────┤
│三    │第四項  │同上      │新台幣14,000元            │新台幣41,347元              │
│      │        │          │                          │                            │
├───┼────┼─────┼─────────────┼──────────────┤
│四    │第五項  │甲○○○  │新台幣833,000元           │新台幣2,497,984元           │
│      │        │          │                          │(92㎡×27,152=2,497,984)    │
├───┼────┼─────┼─────────────┼──────────────┤
│五    │第六項  │同上      │新台幣21,000元            │新台幣60,670元              │
└───┴────┴─────┴─────────────┴──────────────┘
附表四：訴訟費用之負擔
本件起訴時訴訟標的核定金額：5,274,228元
（62×22,054）+（62×23,600）+（90×27,152）＝5,274,228
被告丙○○應負擔：62×22054÷5,274,228＝26%
被告丁○○應負擔：62×23,600÷5,274,228＝28%
被告甲○○○應負擔：90×27,152÷5,274,228＝46%


司法院資訊處製作；財團法人民間司法改革基金會備份。
